【裁判字號】    98,訴,685
【裁判日期】    980630
【裁判案由】    違反稅捐稽徵法等
【裁判全文】
臺灣高雄地方法院刑事判決               98年度訴字第685號
公  訴  人  臺灣高雄地方法院檢察署檢察官
被      告  丙○○
上列被告因違反稅捐稽徵法等案件，經檢察官提起聲請簡易判決
處刑（96年度偵緝字第1076號），本院改適用通常程序審判，判
決如下：
    主    文
丙○○犯行使業務登載不實文書罪，處有期徒刑貳月，如易科罰
金，以銀元佰元即新台幣玖佰元折算壹日。又犯公司負責人為
納稅義務人以詐術逃漏稅捐罪，處有期徒刑貳月，如易科罰金，
以銀元佰元即新台幣玖佰元折算壹日。應執行有期徒刑月，
如易科罰金，以銀元佰元即新台幣玖佰元折算壹日。
    事    實
一、丙○○係址設於高雄市○○區○○街117 巷27號「祥敬營造
    有限公司」（下稱祥敬營造）之負責人，製作其員工各類所
    得扣繳暨免扣繳憑單（下稱扣繳憑單）及祥敬營造公司營利
    事業所得稅結算申報書係其附隨業務，為從事業務之人。丙
    ○○明知甲○○自民國（下同）91年4 月起至同年12月止，
    並未在祥敬營造工作並支薪，竟基於行使業務上登載不實文
    書及使祥敬營造公司逃漏稅捐之犯意，登載內容不實之甲○
    ○於上開期間在該公司工作支領工資共新台幣（下同）19萬
    3 千元薪資所得之扣繳憑單，以此詐術，於93年3 月24日許
    向財政部高雄市國稅局（下稱高雄市國稅局）提出申報，使
    祥敬營造營業成本增加，營利所得減少，藉此逃漏祥敬營造
    91年度應納之營利事業所得稅，金額達4 萬8250元，足以生
    損害於甲○○及稅捐稽徵機關對於稅捐稽徵之正確性。
二、案經甲○○提出告訴由臺灣高雄地方法院檢察署檢察官偵查
    起訴。
    理    由
壹、程序部分：
一、本件原經檢察官聲請簡易判決處刑，被告於調查程序否認犯
    罪，本院認為有刑事訴訟法第451 條之1 第4 項但書規定之
    情形，經合議庭改適用通常程序審判，合先敘明。
二、證據能力：
    本判決理由所援用之證據資料（含供述證據及非供述證據）
    ，被告、公訴人於本院言詞辯論終結前，就其證據能力表示
    沒有意見（參本院2 卷第15頁）。本院審酌上開證據之作成
    ，並無違法或不當情形，且與本案待證事實相關，適當作為
    證據，依刑事訴訟法第159 條之5 第2 項、第1 項之規定，
    認均有證據能力。
貳、實體部分：
一、訊據被告丙○○坦承為祥敬營造91年度之公司負責人，惟矢
    口否認上開犯行，辯稱：伊在台南火車站中山公園旁，以1
    年3000元之代價，將伊身分證交給真實姓名年籍均不詳、綽
    號「文雄」之人，「文雄」當時沒說要辦公司登記，後來伊
    表示不做負責人，但「文雄」未返還伊的身分證，亦未依約
    給伊3000元云云。惟查：
  (一)被告於偵訊中坦承：有一位「文雄」在台南火車站中山公園
    旁，向伊拿身分證，有拿文件叫伊簽名，伊只把身分證給他
    ，印章是他自己刻的；他們有帶伊去高雄市政府辦理事情等
    語明確（參偵4 卷第17、18頁）；且於本院調查程序供承：
    因當時叫「文雄」的人，邀伊加入祥敬營造擔任負責人，在
    高雄市政府辦理時，伊就知道要擔任該公司負責人了；「文
    雄」的本名就是嚴文雄，當時都是伊主動找嚴文雄，主要是
    要辦理祥敬營造公司變更負責人之業務等語明確（參本院1
    卷第19頁）；前後供述相符。再證人嚴文雄於本院調查程序
    具結證稱：伊於91、92年間帶被告去高雄市政府辦理祥敬營
    造負責人變更登記業務，有幾次被告拜託伊從台南市第一分
    局旁邊載他去高雄，伊認識被告時，他是生意人，伊只知道
    他是老闆等語明確（參本院1 卷第30頁）；上開2 人供述、
    證述參核相符。顯見，被告確實加入祥敬營造成為股東，且
    擔任負責人，並親赴主管機關辦理負責人變更登記，並同意
    出具印章辦理上開營利事業所得稅申報業務等情已明。此外
    ，並有高雄市政府函附祥敬營造91至93年公司變更登記事項
    表及被告身分證影本在卷足參（參偵3 卷第16至32頁），印
    證相符。是被告於上開期間確擔任祥敬營造負責人屬實。
  (二)再告訴人甲○○於91年間並未受僱於祥敬營造工作，且未支
    領祥敬營造工資乙情，業據甲○○於警詢證述綦詳；而祥敬
    營造虛報甲○○91年間自該公司領得薪資19萬3000元，祥敬
    營造逃漏稅捐共4 萬8250元一節，亦有台灣省述中區國稅局
    出具甲○○91年度綜合所得稅核定通知書、扣繳憑單，及高
    雄市國稅局函附祥敬營造91年度營利事業所得稅申報書、核
    定書各1 份附卷可稽。參諸被告係出於己意交付身分證，並
    親赴主管機關辦理負責人變更登記事項，而其坦承事後曾向
    「文雄」表示不願再擔任公司負責人，則其於該段期間確實
    擔任公司負責人屬實；且祥敬營造之營利事業所得稅申報書
    負責人欄確為被告簽章，被告亦同意刻印使用等情無訛。顯
    見被告確依公司法規定擔任祥敬營造負責人，就辦理相關工
    商登記、營利事業所得稅申報等情，知悉甚詳，自不得諉為
    不知。是被告上開所辯，無非犯後卸責之詞，不足採信。
  (三)綜上所述，被告確有行使業務登載不實文書（將甲○○領薪
    之不實事項登載於扣繳憑單並持以申報），公司負責人為納
    稅義務人以詐術逃漏稅捐之犯行，事證明確，應依法論科。
二、按刑法業經總統於94年2 月2 日修正公布，並自95年7 月1
    日施行。再修正後刑法第2 條第1 項規定，行為後法律有變
    更者，適用行為時之法律。但行為後之法律有利於行為人者
    ，適用最有利於行為人之法律，本件應為新舊法之比較。而
    比較新舊法時應就罪刑有關之共犯、未遂犯、想像競合犯、
    牽連犯、連續犯、結合犯，以及累犯加重、自首減輕暨其他
    法定加減原因（如身分加減）與加減比例等一切情形，綜其
    全部罪刑之結果而為比較（最高法院95年5 月23日刑事庭第
    8 次會議決議參照）。經依附表所示各項規定整體比較之結
    果，按刑法第2 條第1 項「從舊從輕」規定，仍以舊法規定
    有利於被告，自應適用修正前之舊法規定處斷。
三、次按刑法第215 條所謂業務上登載不實之文書，指基於業務
    關係明知為不實之事項，而登載於其等業務上作成之文書而
    言。而所得稅法第88條第第1 項第2 款規定：納稅義務人有
    事業、執行業務者所給付之薪資所得者，應由扣繳義務人於
    給付時，依規定扣繳。被告擔任營利事業祥敬營造之負責人
    ，依同法第7 條第4 項規定，有應自其所發給薪資所得（即
    付與納稅義務人之給付）中扣繳所得稅款之義務，則登載該
    公司年度薪資所得扣繳憑單為其業務之一。再營利事業所得
    稅係屬稅捐稽徵法第1 條所稱之稅捐之一種，該法第41條、
    第43條、第47條等規定，均係基於行政政策上之考量，對以
    詐術等不正當方法逃漏稅捐之行為，以刑法之刑名加以處罰
    ，屬於行政刑罰之性質。至行政罰，則係就違反行政法上之
    義務行為，本於維持行政秩序之目的，由該管主管機關以刑
    法刑名以外之方法，如罰鍰、罰役等加以處罰，而不論行政
    刑罰或行政罰，如均合於各該處罰之規定，自得予以併罰之
    ，用以達其制裁之功能，要無所謂已有行政罰之處罰即不得
    再課以行政刑罰之可言（參最高法院90年台上字第604 號判
    決意旨）。又公司、行號向稅捐稽徵機關申報營業稅或營利
    事業所得稅，係履行其公法上納稅之義務，並非業務行為；
    且營利事業各該年度所得申報書，並非證明會計事項發生之
    會計憑證（如統一發票），準此，該部分不能成立刑法第
    216 、215 條之行使業務上登載不實文書罪（參最高法院95
    年度台上字第1477號判決意旨）。
四、核被告所為，係犯刑法第216 條之行使第215 條業務登載不
    實文書罪，及稅捐稽徵法第47條第1 款、第41條之公司負責
    人為納稅義務人以詐術逃漏稅捐罪。被告所犯業務上登載不
    實文書之低度行為，應為行使登載不實文書之高度行為吸收
    ，不另論罪。再修正前刑法第55條所規定之牽連犯，必須同
    一人犯一罪，而其方法或結果行為另犯他罪，即必同一犯罪
    主體之二個以上犯罪行為間，具方法與結果之關係，始得具
    裁判上一罪之關係，而從一重處斷，為裁判上之一罪。稅捐
    稽徵法第47條第1 款之規定，係將納稅義務人之公司責任，
    僅因公司於事實上無從擔負自由刑之責任，基於刑事政策之
    考慮，於應處徒刑之範圍，轉嫁於公司負責人，從而，因此
    受罰之公司負責人，乃屬「代罰」性質，究非屬該公司負責
    人本身之犯罪行為，自與公司負責人之其他犯罪行為間，無
    方法、結果之牽連關係（參最高法院96年度台上字第5520號
    、92年度台上字第4025號判決意旨）。是被告所犯公司負責
    人為納稅義務人以詐術逃漏稅捐罪，與行使業務登載不實文
    書罪2 罪間，主體、方法均不同，應論以數罪併罰之。
五、爰審酌被告擔任祥敬營造公司負責人，有為納稅義務人祥敬
    營造誠實申報稅捐之義務，明知甲○○並未受僱於該公司工
    作，竟將甲○○領薪之不實事項登載於其業務上作成之文書
    （扣繳憑單），以此詐術為祥敬營造逃漏營利事業所得稅，
    有違國民誠實納稅之義務，且破壞稅捐扣繳之正確性、公平
    性，逃漏稅額達4 萬餘元，犯後飾詞否認犯行，實有不該；
    惟念其本件犯罪前未曾有受有期徒刑以上刑之宣告前科紀錄
    ，素行尚可，有臺灣高等法院被告前案紀錄表附卷足參，參
    酌公訴人求刑範圍等一切情狀，分別量處如主文所示之刑，
    並依法定其應執行之刑，且依修正前刑法第41條第1 項前段
    規定，併宣告易科罰金之折算標準，以資懲儆。
據上論結，應依刑事訴訟法第452 條、第299 條第1 項前段，稅
捐稽徵法第47條第1 款、第41條，刑法第11條前段、第2 條第1
項、第216 條、第215 條，修正前刑法第41條第1 項前段、第51
條第5 款，修正前罰金罰鍰提高標準條例第1 條前段、第2 條，
判決如主文。
本案經檢察官乙○○到庭執行職務。
中    華    民    國    98    年    6     月    30    日
                  刑事第二庭  審判長法  官  林水城
                                    法  官  羅立德
                                    法  官  李昆南
以上正本證明與原本無異。
如不服本判決應於收受判決後10日內向本院提出上訴書狀，並應
敘述具體理由。其未敘述上訴理由者，應於上訴期間屆滿後20日
內向本院補提理由書(均須按他造當事人之人數附繕本)「切勿逕
送上級法院」。
中    華    民    國    98    年    6     月    30    日
                                    書記官  黃美玲
附錄本判決論罪之法條：
稅捐稽徵法第41條(逃漏稅捐罪)
納稅義務人以詐術或其他不正當方法逃漏稅捐者，處5 年以下有
期徒刑、拘役或科或併科新台幣6 萬元以下罰金。
稅捐稽徵法第47條(法人或非法人團體負責人之刑責)
本法關於納稅義務人、扣繳義務人及代徵人應處徒刑之規定，於
左列之人適用之：
   一  公司法規定之公司負責人。
   二  民法或其他法律規定對外代表法人之董事或理事。
   三  商業登記法規定之商業負責人。
   四  其他非法人團體之代表人或管理人。
刑法第215條（業務上登載不實文書罪）
從事業務之人，明知為不實之事項，而登載於其業務上作成之
文書，足以生損害於公眾或他人者，處三年以下有期徒刑、拘役
或五百元以下罰金。
刑法第216條（行使偽造變造或登載不實文書罪）
行使第210 條至第215 條之文書者，依偽造、變造文書或登載不
實事項或使登載不實事項之規定處斷。
附表：
┌───────────────────────────────────────────────┐
│附表：                                                                                        │
├──────┬─────────────┬─────────────┬───────┬────┤
│相關變更條文│行為時法（下稱舊法）之內容│裁判時法（下稱新法）之內容│比  較  理  由│備    註│
├──────┼─────────────┼─────────────┼───────┼────┤
│【罰金刑貨幣│依法律應處罰金、罰鍰者，就│民國94年1 月7 日法修正施行│刑法之貨幣單位│經按現行│
│單位之變更】│其原定數額得提高為2 倍至10│後，刑法分則編所定罰金之貨│由「元（指銀元│法規所定│
│罰金罰鍰提高│倍（刑法乃係定明10倍）。第│幣單位為新臺幣。94年1 月7 │）」變更為「新│貨幣單位│
│標準條例第1 │1 條所定得提高倍數之規定，│日刑法修正時，刑法分則編未│臺幣」，且刑法│折算新臺│
│條前段、第5 │於本條例修正後制定之法律，│修正之條文定有罰金者，自94│分則之罰金數額│幣條例第│
│條→刑法施行│不適用之；本條例修正前公布│年1 月7 日刑法修正施行後，│，亦視該分則先│2 條之規│
│法第1 條之1 │之法律，於本條例修正後修正│就其所定數額提高為30倍。但│前曾修正與否，│定折算後│
│第1 項、第2 │其罰金罰鍰數額或法律經全部│72年6 月26日至94年1 月7日 │而分別提高3 或│等值，是│
│項          │修正而其罰金罰鍰數額未予變│新增或修正之條文，就其所定│30倍。        │新法並未│
│            │更者，亦同。              │數額提高為3 倍。          │              │較有利。│
├──────┼─────────────┼─────────────┼───────┼────┤
│【罰金刑下限│罰金：（銀元）1 元以上。  │罰金：新臺幣1000元以上。  │由銀元10元即新│舊法有利│
│變更】刑法第│                          │                          │臺幣30元，提高│        │
│33條第5 款  │                          │                          │為新臺幣1000元│        │
├──────┼─────────────┼─────────────┼───────┼────┤
│【易科罰金折│犯最重本刑為5 年以下有期徒│犯最重本刑為5 年以下有期徒│易科罰金折算標│舊法有利│
│算標準變更】│刑以下之刑之罪，而受6 個月│刑以下之刑之罪，而受6 個月│準由銀元300 元│        │
│修正前刑法第│以下有期徒刑或拘役之宣告…│以下有期徒刑或拘役之宣告者│即新臺幣900 元│        │
│41條第1 項前│得以（銀元，下同）1 元以上│，得以新臺幣1 千元、2 千元│，提高為以新臺│        │
│段、修正前罰│3 元以下折算1 日，易科罰金│或3 千元折算1 日，易科罰金│幣1 千元、2 千│        │
│金罰鍰提高標│。依刑法第41條易科罰金…就│。                        │元或3 千元折算│        │
│準條例第2 條│其原定數額提高為100 倍折算│                          │1日 。        │        │
│→現行刑法第│1 日；法律所定罰金數額未依│                          │              │        │
│41條第1 項前│本條例提高倍數，或其處罰法│                          │              │        │
│段          │條無罰金刑之規定者，亦同。│                          │              │        │
├──────┼─────────────┼─────────────┼───────┼────┤
│【定應執行刑│宣告多數有期徒刑者，於各刑│宣告多數有期徒刑者，於各刑│修正前之定應執│舊法有利│
│之上限】刑法│中之最長期以上，各刑合併之│中之最長期以上，各刑合併之│行刑上限較低。│        │
│第51條第5款 │刑期以下，定其刑期。但不得│刑期以下，定其刑期。但不得│              │        │
│            │逾20年。                  │逾30年。                  │              │        │
├──────┼─────────────┴─────────────┴───────┴────┤
│整體比較結果│以舊法對於被告較為有利。                                                        │
└──────┴────────────────────────────────────────┘


司法院資訊處製作；財團法人民間司法改革基金會備份。
